臺灣高等法院刑事判決　　　　　　　　　　　　　　九十三年度上易字第九一一號
　　上　訴　人　臺灣新竹地方法院檢察署檢察官
　　上　訴　人
　　即　被　告　丙○○
　　選任辯護人　李安　律師
右上訴人因被告侵占案件，不服臺灣新竹地方法院九十二年度易字第五二二號，中華
民國九十三年五月七日第一審判決（起訴案號：臺灣新竹地方法院檢察署九十二年度
偵續字第四號），提起上訴，本院判決如左：
    主  文
原判決撤銷。
丙○○意圖為自己不法之所有，而侵占自己持有他人之物，處有期徒刑肆月，如易科
罰金，以佰元折算壹日。
    事  實
一、丙○○於自民國八十六年四月一日起至九十年八月三十一日止期間，在址設於新
    竹縣竹東鎮○○路一二一號之「新竹縣廚師業職業工會」（下稱廚師工會）擔任
    會計職務，竟意圖為自己不法之所有之犯意，於九十年七月間某日，在上開廚師
    工會會址內，因受會員乙○○請求代為繳納勞、健保費，而收受乙○○所交付其
    與家屬呂政光、呂金豐三人，九十年七至九月份之勞、健保費合計新台幣（下同
    ）一萬五千八百三十七元後，竟先後變易持有為所有之意思，將上開收受之款項
    予以侵占入己。嗣因廚師工會發覺有異，委託會計師查帳，始發現上情。
二、案經新竹縣廚師業職業工會訴由臺灣新竹地方法院檢察署檢察官偵查起訴。
    理  由
壹、有罪部分：
一、訊據被告丙○○固不否認有於前揭事實所示時、地，收受被害人乙○○所交付之
    勞、健保費計一萬五千八百三十七元之事實，惟否認有何侵占犯行，辯稱：伊沒
    有侵占乙○○的錢，乙○○所交付的錢，伊一直放在身上，但因工作忙碌忘記去
    繳納，伊不是故意不去繳，後來也已將上開數額返還乙○○，伊並沒有侵占云云
    ，另被告之辯護人則辯護稱：被告雖負責辦理廚師工會會員入會會費、常年費及
    勞健保等業務，但被告只負責開立應繳納費用之收據交給會員，由會員自己到銀
    行繳入廚師工會之帳戶內，被告並不代收任何現金，亦不負責幫會員代繳費用，
    因與乙○○熟識，才會私下幫乙○○繳費等語。
二、經查：右揭事實，被告雖以前開情詞置辯，然廚師工會是於被告離職（九十年八
    月）後之九十年十一月，經委託會計師查帳後才發現乙○○九十年七月至九月份
    之費用未繳納，經找被告與乙○○對質後，被告始承認有收受乙○○所交付之該
    筆款項，並將錢返還乙○○等情，業據告訴代理人徐榮岳於偵查中指訴在卷（見
    九十一年度發查字第四八號偵查卷第十六頁），並有乙○○於偵查中所提出之委
    託書一件內載：「乙○○．．．數次私下委託廚師工會會務丙○○代為繳納健勞
    保費用，自八十八年一月起至九十年三月止共計約四至五次，皆未延誤或有任何
    爭執，．．．乙○○於九十年七月份再度委託丙○○代為繳納健勞保費，惟丙○○因離職辦理交接及解決與廚師工會間之誤會等繁雜事務而漏未幫乙○○繳納此
    筆款項，故於九十年十一月將此筆款項全數返還乙○○，乙○○亦表示諒解。」
    等情（見九十一年度調偵字第三十頁），足以佐證，顯然被告自收受乙○○所交
    付之款項至返還款項期間長達四月之久，而被告既然之前曾數次受託代乙○○繳
    納費用均無延誤，顯見被告已習慣於乙○○之委託，故本件被告既非首次、偶然
    或臨時受乙○○委託，依往昔經驗觀之，被告本次受託竟忘記繳納已有疑義，而
    該款項一直放在身上，且依前述竟長達四月之久，亦有悖常情；況被告係於離職
    後經廚師工會查帳發現後，始承認上情，足見其確有本件犯行。被告上開所辯，
    顯係事後卸責之詞，不足採信，被告犯行堪以認定。
三、按侵占罪係即成犯，凡對自己持有之他人所有物，有變易持有為所有之意思時，
    即應構成犯罪，縱事後將侵占之物設法歸還，亦無解於罪名之成立，故核被告所
    為，係犯刑法第三百三十五第一項之普通侵占罪。
四、原審予以論罪科刑，固非無見，惟查：被告就檢察官起訴侵占左竹君常年費、入
    會費、勞保費、健保費部分，並無任何積極證據證明被告有此部分犯行（詳如後
    述），從而與前述有罪部分並不成立連續犯，是原審認被告有侵占左竹君常年費
    等費用之犯行暨成立連續犯乙節，均有未當。被告上訴否認此部分犯行，指摘原
    判決不當，雖無理由，檢察官上訴認為被告另犯後述貳部分之犯行，及原審量刑
    過輕，固亦無理由（貳部分詳如後述），惟原判決既有如上可議之處，自應由本
    院將原判決予以撤銷改判。爰審酌被告犯罪手段、情節，及所生危害雖非重大，
    惟犯罪後猶多方飾詞矯辯，毫無悔意，參以其犯罪後已返還乙○○款項，乙○○
    亦已表示諒解被告等一切情狀，量處有期徒刑四月，並諭知易科罰金之折算標準
    。
貳、不另為無罪之諭知部分：
一、公訴意旨另以：被告丙○○於(一)八十九年一月一日起至九十年六月止，將自己及
    眷屬邱垂賢、邱婉容一家三口之勞、健保轉入廚師工會，惟尚未向工會理監事報
    告，且未於加入後自行繳納，反挪用工會會款共計四萬一千一百四十八元，替自
    己一家三口繳納自八十九年一月一日起至九十年六月止之勞保費一萬一千九百八
    十八元、健保費二萬六千四百五十元。(二)九十年間，擔任會計工作期間，擅自挪
    用工會款項九萬六千四百元花用。(三)九十年二月二十二日，在上開廚師工會會址
    內，收受甲○○○代女兒左竹君繳交之加入廚師工會常年費用新台幣三百元、入
    會費一千元、勞保費一千三百三十二元、健保費九百八十元，合計三千六百十二
    元，竟變易持有為所有之意思，將上開收受之款項予以侵占入己。因認被告就侵
    占會款及入會費、常年費用部分，係犯刑法第三百三十六條第二項業務侵占之罪
    嫌，就侵占勞健保費用部分，係犯刑法第三百三十五條第一項之普通侵占罪嫌。
二、按犯罪事實應依證據認定之，無證據不得認定犯罪事實；又不能證明被告犯罪者
    ，應諭知無罪之判決，刑事訴訟法第一百五十四條第二項、第三百零一條第一項
    分別定有明文。再告訴人之告訴，係以使被告受刑事訴追為目的，是其陳述是否
    與事實相符，仍應調查其他證據以資審認。且被害人之陳述如無瑕疵，而就其他
    方面調查又與事實相符，固足採為科刑之基礎，倘其陳述尚有瑕疵，則在未究明
    前，遽採為論罪科刑之根據，即難認為適法，業經最高法院五十二年台上字第一
    三００號、六十一年台上字第三０九九號著有判例。次按認定犯罪事實，須依證
    據，而所謂證據，係指合法之積極證據就犯罪事實能為具體之證明者而言；又認
    定不利於被告之事實，須依積極證據，苟積極證據不足為不利於被告事實之認定
    時，即應為有利於被告之認定，更不必有何有利之證據，最高法院三十年上字第
    八一六號著有判例。再所謂「積極證據足以為不利被告事實之認定」，係指據為
    訴訟上證明之全盤證據資料，在客觀上以達於通常一般人均不致於有所懷疑，而
    得確信被告確曾犯罪之程度，若未達此一程度，而有合理懷疑之存在時，即無從
    為有罪之確信，此觀同院七十六年台上字第四九八六號判例意旨自明。換言之，
    刑事訴訟上證明之資料，無論其為直接證據或間接證據，均須達於通常一般之人
    均不致於有所懷疑，而得確信其為真實之程度，始得據為有罪之認定，若其關於
    被告是否犯罪之證明未能達此程度，而有合理性懷疑之存在，致使無從形成有罪
    之確信，根據「罪證有疑，利於被告」之證據法則，即不得遽為不利被告之認定
    ，最高法院七十六年台上字第四九八六號判例意旨可資參照。
三、公訴人認被告涉有前述罪嫌，無非係以告訴人之指訴、證人徐榮岳之證述、百川
    會計師事務所查核報告書、勞工保險局投保單位被保險人名冊、證人甲○○○之
    證述、左竹君勞健保費補繳收據等為論據。
四、訊據被告固不否認有以廚師工會之會款繳納自己一家三口之勞、健保費，費用總
    計四萬一千一百四十八元之事實，惟堅詞否認有何前述犯行，辯稱：是在工會理
    監事審核後繳納每月之勞健保費，也沒有挪用工會會款，短少之九萬六千四百元
    是工會本身透支，不是遭伊侵占，另伊沒有收到甲○○○所交付之三千六百十二
    元，只有開收據給甲○○○讓她自己去銀行繳錢等語。
五、經查：
    (一)證人即廚師工會之常務監事徐榮岳於原審審理時證稱：公會有在華南銀行竹東
      分行開設一個供會員繳款之帳戶，繳費的程序是被告開單據給會員自己到銀行
      去繳，入會費、勞健保費都是，每月繳交勞健保局的金額是由該戶頭提出，勞
      、健保局寄來的繳費名冊及金額理監事都會看過，該專戶是以廚師工會的名義
      開設，負責人為常務理事黃隆良、常務理事李阿春及我，提款時是要由我們三
      人共同到銀行去提款，還要有一個工會章，我們就直接在銀行轉帳繳勞健保費
      用，我們三個開戶的常務理監事印章，均由個人保管，被告沒有保管這些錢，
      錢都在銀行直接作業繳掉，一次預繳三個月的勞健保費及常年費，不管領款或
      是辦理轉帳都要有三位常務理監事的章才能辦理等語（見原審卷第四十五至四
      十九頁）。由證人之證述內容可知，被告丙○○確有以工會會款繳納自己及眷
      屬之勞、健保費，但該繳費方式是由工會帳戶中直接轉帳，有權利將錢由帳戶
      中提出或轉出者係工會理監事亦非被告，顯然該繳納勞、健保費之金錢，並非
      在被告持有中，從而被告所為即不符侵占罪「易持有為所有」之要件，自不成
      立侵占罪。
    (二)關於被告涉挪用工會會款九萬六千四百元部分，查證人即百川會計師事務所之
      負責人鍾千惠於原審審理時證稱：百川事務所查核報告書，是我們在核完帳後
      ，最後認定現金應該還有剩餘九六四○○元，是指被告手上的現金，沒有存入
      銀行的，我們是依據工會提供的八十九年七月一日到九十年七月十九日的單據
      審核，審核的時候，有包含勞健保的收據，但沒有將勞健保局應該退給工會的
      金額列入，不包括應收帳款，也不包括欠債的部分，工會當時提供之帳冊內沒
      有記載應收帳款，我們就依照工會給我們的資料作查核而已，工會給的資料包
      括帳冊、單據、勞健保局繳費通知單，不包括勞健保加入退出的部分，還有一
      份受託契約書，亦沒有提供工會向勞健保局申請退費的資料等語（見原審卷第
      五十二至五十四頁），並提出委託書一件附卷（見原審卷第六十一頁）。由證
      人證述可知，廚師工會所提供百川會計師事務所所查核之資料並不包含工會之
      應收帳款，亦未將將來勞健保局之退費資料記入，但據證人徐榮岳於原審審理
      時證稱：勞健保費是一次預繳三個月，如果有會員退會而申請退勞健保費，工
      會會先墊錢還給會員，等勞健保局退下來的錢回來後我們再入帳等情（見原審
      卷第四十九頁背面），可見廚師工會仍有此部分之應收帳款，惟廚師工會委託
      百川會計師事務所查核帳冊，卻未提供此部分之資料，對於查帳結果之正確性
      顯然會有影響，故上開短少之九萬六千四百元，不無可能係因查核資料未全所
      造成，是被告前開辯解非無可採，此部分尚有合理懷疑之處，揆諸前揭說明，
      即無從為有罪之確信。
    (三)另證人甲○○○於檢察官偵訊時雖稱：我女兒左竹君於九十年二月二十二日加
      入廚師工會，常年費、入會費、勞保費、健保費總共三千六百十二元，被告說
      多少，我就給多少，當時是我女兒第一次參加工會，由我經手，直接拿現金給
      被告，她當時是會計小姐，如果我第一次沒有繳錢，工會不會讓我女兒加入廚
      師工會，我們從第二期以後都是依據工會寄來的單子到銀行繳錢云云，嗣於原
      審審理時亦為復上陳述。然查，證人甲○○○早於七十七年間即已加入上開廚
      師工會，成為會員，其不但知悉工會費用須自行至銀行繳納，更由本人自為，
      從未委託被告代繳等情，業經證人於本院審理時自承在卷，其並證述被告所交
      付之收據確係工會開立之收據（見本院卷第六十二頁、六十三頁），則證人甲○○○就自己應繳納費用部分，既已明知須持被告所開立之收據自行至銀行繳
      納，對其女加入工會應繳納費用部分，理應知曉須循同一方式為之，其竟將費
      用交付與被告，實有悖常情，況觀諸證人所收執之工會收據，「注意事項」上
      已載明由繳款人持該收據至銀行繳納等字樣（見臺灣新竹地方法院檢察署九十
      一年發查字第四八號卷第三十二頁），難謂證人不知繳費之程序，是其所言，
      若未繳錢予被告，工會不讓其女加入云云，顯有瑕疵，尚難採為對被告不利之
      證據。且此部份僅有證人甲○○○之指述，並無其他積極證據，自不得遽認被
      告有此部份侵占之犯行。
    綜上，公訴人所提出之證據並不足以證明被告有侵占之犯行，此外，復查無其他
    積極證據，足資證明被告確有公訴人所指之前開侵占犯行，惟公訴意旨認此部分
    與前揭論罪科刑之普通侵占罪間有連續犯之裁判上一罪關係，爰不另為無罪之諭
    知。
六、檢察官上訴意雖另以：(一)被告以上開不正方法使廚師工會陷於錯誤而獲得上開三
    萬八千四百三十八元，亦違背其受僱於廚師工會應忠誠執行業務之本旨，故其行
    為亦可能同時該當於詐欺及背信罪之構成要件，而因為基本犯罪事實相同，請依
    法條競合之擇一關係理論為判決。(二)會計師鍾千惠雖未將新竹縣廚師職業工會之
    「應收帳款」列入查帳範圍，但所謂「應收帳款」或「應付款項」，與被告實際
    上侵占多少款項無關；又被告稱替人代墊款項，然並未提出名單；另依該工會之
    八十九年、九十年總分類帳，如有退還會員款項者，均會記載在總分類帳內，會
    計師亦係依「單據」而製成該分類帳，並無被告所稱尚有私下代墊而未入帳之情
    形等情，認為應為不利於被告之認定。惟查：(一)按刑事訴訟法第三百條所定科刑
    之判決，得就起訴之犯罪事實，變更檢察官所引應適用之法條，係指法院於不妨
    害事實同一之範圍內，得自由認定事實適用法律而言。而事實是否同一，應視檢
    察官請求確定其具有侵害性之基本社會事實是否同一而定，並以犯罪構成要件有
    無罪質上之共通性為具體判斷之標準（參見最高法院八十八年度台非字第三五０
    號裁判意旨），茲本案被告，如前所述，此部分既不成立侵占罪，而侵占罪與詐
    欺罪或背信罪間侵害之手段互異，侵害性之基本社會事實難謂同一，是毋庸變更
    變更檢察官所引應適用之法條。(二)廚師工會所提供百川會計師事務所所查核之資
    料並不包含工會之應收帳款，亦未將將來勞健保局之退費資料記入，從而上開短
    少之九萬六千四百元，不無可能係因查核資料未全所造成，已如前述，是此部分
    尚有合理懷疑之處，自無從為被告有罪之確信。綜上，檢察官此部分上訴意旨，
    亦無理由，併予敘明。
據上論斷，應依刑事訴訟法第三百六十九條第一項前段、第三百六十四條、第二百九
十九條第一項前段、刑法第三百三十五條第一項、第四十一條第一項前段、罰金罰鍰
提高標準條例第一條前段、第二條，判決如主文。
本案經檢察官呂光華到庭執行職務。
中　　　華　　　民　　　國　　九十三　　年　　　八　　　月　　 十三 　　日
                              臺灣高等法院刑事第二十四庭
                                  審判長法  官  陳  貽  男
                                        法  官  徐  世  禎
                                        法  官  李  世  貴
右正本證明與原本無異。
不得上訴。
                                        書記官  魏  汝  萍
中　　　華　　　民　　　國　　九十三　　年　　　八　　　月　　 十三 　　日
附錄：本判決論罪科刑法條全文
  刑法第三百三十五條
    意圖為自己或第三人不法之所有，而侵占自己持有他人之物者，處五年以下有期
    徒刑、拘役或科或併科一千元以下罰金。
    前項之未遂犯罰之。
